【裁判字號】    89,判,1478
【裁判日期】    890511
【裁判案由】    營利事業所得稅
【裁判全文】
行  政  法  院  判  決                          八十九年度判字第一四七八號
    原      告  太平洋電線電纜股份有限公司
    代  表  人  甲○○
    訴訟代理人  施智謀  律師
    被      告  財政部臺北市國稅局
右當事人間因營利事業所得稅事件，原告不服行政院中華民國八十七年九月三日台八
七訴字第四三三四七號再訴願決定，提起行政訴訟。本院判決如左︰
    主  文
原告之訴駁回。
    事  實
緣原告八十年度營利事業所得稅結算申報，列報全年所得額新台幣（下同）六二一、
○五四、一○二元，被告以其出售土地未依財政部民國（下同）七十五年十月十四日
台財稅第七五二六七四○號函釋分攤利息支出，乃核定其出售土地未分攤利息支出二
九九、七一七、三八九元。原告不服，申經復查結果，被告八十三年六月十日財北國
稅法字第八三○二二八五四號復查決定除准予追認利息支出二四二、七八二、七七二
元外，其餘未准變更，原告訴經財政部台財訴第000000000號訴願決定駁回
其訴願，因未提起再訴願而告確定在案。嗣被告查得原告本年度出售土地，未依財政
部（）台財稅第七五二六七四○號函釋分攤營業費用，乃依該函釋計算出售土地部
分應分攤營業費用一○六、六五三、六二○元，重新核定所得額為七八四、六四二、
三三九元。原告不服，申請復查結果，未獲變更（被告八十六年八月十五日財北國稅
法字第八六○三八五七○號復查決定書），提起訴願、再訴願均遭駁回，遂向本院提
起本訴。茲摘兩造訴辯意旨如次：
原告起訴意旨略謂︰一再訴願決定適用法規不依事實及適用法規錯誤之情形。原告以
自有土地與湯臣開發股份有限公司（下稱湯臣公司）簽訂合建分屋契約，興建湯臣工
業城，以土地交換房屋，係屬「一時性之貿易行為」，並非原告章程所定營業項目之
一（請參閱原告系爭年度有效之章程第二條及公司執照影本），且原告因原始發起人
中有日商外人參與投資，依法亦不得兼營不動產營建與買賣，再訴願及訴願決定徒以
營利事業有與他人簽訂合建分屋契約，以土地交換房屋之行為即屬「兼營」，而對原
告於再訴願理由中主張公司執照「並無建屋出售項目」乙節，未說明何以不採，亦未
說明認定「係屬兼營性質」之理由與標準，顯有適用法規不依事實及認定事實不依証
據之重大違法，原再訴願、訴願決定、復查決定及原處分實無維持之理由，應予撤銷
。依財政部七十八年十二月十四日台財稅第000000000號函說明三明文揭示
：「一般正常營業發生之費用或損失，不必分至該房地負擔」，再訴願決定不察，昧
於被告之執持，認為原告雖非專營房地產業，但仍屬「兼營」，而應分擔一般正常營
業發生費用或損失，其結論恰與該解釋函所揭示者相反，顯有適用法令重大違誤之瑕
疵，原再訴願決定、訴願決定、復查決定及原處分實無維持之理由，亦應予以撤銷。
二關於利息設算部分，有認定事實適用法規之違誤：系爭利息費用五六、九二四、六
一七元分擔轉列問題，係因被告嗣後抽查湯臣合建土地價款應否分擔營業費用所「新
」引起之爭訟，為上揭財政部八十三年十二月三十日台財訴第000000000號
訴願決定中所無，新舊部分其有牽連關係，原告就新發生部分為爭執，其牽連之部分
自得一併同為新案爭訟效力所及，始是以保護人民之權益，再訴願決定不察，誤以程
序不合為理由，不受理原告就此部分之再訴願，於法顯然有違。本案被告所設算之「
利息費用」，有如次之特性，不應分擔轉列土地價款：(1)原告八十年度現金流量顯示
（詳訴願書附件五），該年度取具固定資產約七五三、三四○、○○○元，經查主要
購置明細包括機器設備約三二○、一七○、○○○元、雜項設備約七七、三六○、○
○○元及預付設備款約二八二、四九○、○○○元，均與專案無關。(2)該專案土地原
告未設定抵押借款，即無專案利息支出。原告八十年度利息支出中抵押借款之利息均
係目前營運中之桃園廠及大溪廠之抵押借款，均與專案無關。(3)系爭土地取得，其支
出之價金明細，自六十年起至七十八年止，每年依次支出分別為：一四六、二○○、
○○○元、四四三、○○○元、七七○、○○○元、四○○、六六○、○○○元、六
、二六○、○○○元、二、七二四、七○○、○○○元，合計三、二八三、○二○、
○○○元。綜上所述，原告本專案而言，其資金來源均係以前年度之支出，與本年度
無關，若依專案之資金來源運用，應無分攤利息費用，依財政部民國八十六年七月廿
四日台財稅第八六一九○八○五四號函釋，將本專案設算利息實難謂符合租稅法上實
質課稅之原則。爰求為判決，將再訴願決定、訴願決定及原處分均撤銷等語。
被告答辯意旨略謂︰一按「左列各種所得，免納所得稅︰︰︰十六、個人及營利事業
出售土地︰︰︰其交易之所得。」、「營利事業、所得之計算，以其本年度收入總額
減除各項成本費用、損失及稅捐後之純益額為所得額。」分別為所得稅法第四條第十
六款及同法第二十四條第一項所明定，又「營利事業於七十五年一月一日以後出售房
地，土地交易所得免徵所得稅，應如何攤計該土地部分之營業費用，核釋如說明。說
明二、分攤辦法如下：(一)銷售房地所產生之直接費用（如土地之土地增值稅、地價稅
；房屋之營業稅、房屋稅以及房地之印花稅、過戶登記費等）可單獨計算者，應分別
歸屬土地房屋負擔。(二)銷售房地所發生之營業費用於減除上述直接費用後，難以明顯
劃分者，按稅捐稽徵機關核定房地售價比例分攤。(三)營業外損失中，屬於利息支出部
分，除屬專案貸款得個別認定外，其餘一般性貸款應按核定房地售價比例，計算土地
應分擔之利息，自利息支出項下減除。」及「營利事業出售不動產，其所得歸屬年度
之認定，應以所有權移轉登記日期為準，但所有權未移轉登記予買受人以前，已實際
交付者，應以實際交付日期為準，兩者皆無從查考時，稽徵機關應依其買賣契約或查
得資料認定之。」分別為財政部七十五年十月十四日台財稅第七五二六七四○號函（
參閱八十三年版所得稅法令彙編第三四七頁）及八十年二月六日台財稅第七九○七一
○三七一號函（參閱八十三年版所得稅法令彙編第二九五頁）所明釋。二本案原核定
以原告於七十八年間購地並合併閒置廠房（土地），與湯臣公司簽訂合建分屋契約，
興建湯臣工業城，列於不動產投資項下，復依約將其中土地二、五二六、七五○、三
五六元提早於本（八十 )年七月四日過戶予湯臣公司，因簽訂合建分屋契約其以土地
換取房屋互易行為依民法第三九八條規定準用買賣，該項土地移轉依首揭財政部八十
年二月六日台財稅第七九○七一○三七一號函釋規定，視為本期收入，依首揭財政部
七十五年十月十四日台財稅第七五二六七四○號函規定，按出售土地收入佔營業淨收
入、股息紅利收入、租賃收入、兌換盈益、其他收入及出售房地收入之比例，計算土
地應分攤營業費用一○六、六五三、六二○元轉列免稅之出售土地收入項下扣除，計
算如左：全部營業用六五八、三五五、六七七元×出售土地收入二、五五九、八○六
、三五六元÷營業淨收入一二、九四二、一五四、九二六元＋股息紅利收入三六、三
五五、四五○元十兌換盈益一八○、六一三、三七九元＋其他收入三九、六八九、四
三二元＋出售土地收入二、五五九、八○六、三五六元＝土地應分攤之營業費用一○
六、六五三、六二○元。三原告主張依財政部七十八年十二月十四日台財稅第000
000000號（註：係000000000號之誤）函說明三，非以事業建屋出售
為業之營利事業出售房地之處分財產行為，除因出售該房地所發生之費用或損失，應
歸屬該房地負擔外，一般正常營業發生之費用或損失，不必分攤至該房地負擔，本案
係原告提供原工廠用地與建主合建，其營運及出售管理均由建主負擔，原告依約給付
費用外，無任何其他營業費用發生，故依法無分攤營業費用之問題。惟查原告提供閒
置工廠用地並配合購買鄰近土地八筆（一○、○四八平方公尺）於七十八年間與湯臣
公司簽訂合建分屋契約，興建湯臣工業城，以土地交換房屋，所營事業雖非以建屋出
售為業，但仍屬兼營性質，被告原核定依據首揭財政部函釋，將營業費用六五八、三
五五、六七七元，按出售土地收入佔營業淨收入、股息紅利收入、租賃收入、兌換盈
益、其他收入以及出售房地收入之比例，計算土地應分攤營業費用一○六、六五三、
六二○元，轉列免稅之出售土地收入項下減除，並無不合，原告顯係對法令誤解，所
訴核不足採。四至原告另訴稱其本年度出售土地亦不應分攤利息支出部分，應核該部
分業經財政部八十三年十二月三十日台財訴第000000000號訴願決定駁回訴
願，因原告未提起再訴願而告確定有案，原告復就應不得再行爭執之事項再行提出行
政訴訟，顯非合法。是本部分利息支出之分攤已兼有形式上及實質上之確定力，併與
陳明。爰求為判決，駁回原告之訴等語。
    理  由
按「左列各種所得，免納所得稅︰︰︰十六、個人及營利事業出售土地︰︰︰其交易
之所得。」、「營利事業、所得之計算，以其本年度收入總額減除各項成本費用、損
失及稅捐後之純益額為所得額。」分別為所得稅法第四條第十六款及同法第二十四條
第一項所明定，又「營利事業於七十五年一月一日以後出售房地，土地交易所得免徵
所得稅，應如何攤計該土地部分之營業費用，核釋如說明。說明二、分攤辦法如下：
(一)銷售房地所產生之直接費用（如土地之土地增值稅、地價稅；房屋之營業稅、房屋
稅以及房地之印花稅、過戶登記費等）可單獨計算者，應分別歸屬土地房屋負擔。(二)
銷售房地所發生之營業費用於減除上述直接費用後，難以明顯劃分者，按稅捐稽徵機
關核定房地售價比例分攤。(三)營業外損失中，屬於利息支出部分，除屬專案貸款得個
別認定外，其餘一般性貸款應按核定房地售價比例，計算土地應分擔之利息，自利息
支出項下減除。」及「營利事業出售不動產，其所得歸屬年度之認定，應以所有權移
轉登記日期為準，但所有權未移轉登記予買受人以前，已實際交付者，應以實際交付
日期為準，兩者皆無從查考時，稽徵機關應依其買賣契約或查得資料認定之。」分別
為財政部七十五年十月十四日台財稅第七五二六七四○號函（參閱八十三年版所得稅
法令彙編第三四七頁）及八十年二月六日台財稅第七九○七一○三七一號函（參閱八
十三年版所得稅法令彙編第二九五頁）所明釋。本件原告八十年度營利事業所得稅結
算申報，列報全年所得額六二一、○五四、一○二元，被告以其出售土地未依財政部
七十五年十月十四日台財稅第七五二六七四○號函釋分攤利息支出，乃核定其出售土
地未分攤利息支出二九九、七一七、三八九元。原告不服，申經復查結果，除准予追
認利息支出二四二、七八二、七七二元外，其餘未准變更，原告訴經財政部台財訴第
000000000號訴願決定駁回其訴願，因未提起再訴願而告確定。嗣被告查得
原告本年度出售土地，未依財政部（）台財稅第七五二六七四○號函釋分攤營業費
用，乃依該函釋計算出售土地部分應分攤營業費用一○六、六五三、六二○元，重新
核定所得額為七八四、六四二、三三九元等情，為兩造所不爭，且有原告八十年度營
利事業所得稅查核簽證申報查帳報告書、原告八十年度稅務報告補充說明復原告與湯
臣公司房地合建契約書、被告對原告八十年度營利事業所得稅書面審核報告書暨覆核
報告書、財政部台財訴第000000000號訴願決定、被告八十三年六月十日財
北國稅法字第八三○二二八五四號復查決定書等附原處分卷可稽，是以原告於七十八
年間購地並合併閒置廠房土地，與湯臣公司簽訂合建分屋契約，興建湯臣工業城，列
於不動產長期投資項下，其以土地交換房屋，所營事業雖非以建屋出售為業，惟仍屬
兼營性質。原告依合建分屋契約將其中土地二、五二六、七五○、三五六元提早於八
十年七月四日過戶予湯臣公司，其以土地換取房屋之互易行為依民法第三百九十八條
規定準用買賣，該項土地移轉依財政部八十年二月六日台財稅第七九○七一○三七一
號函釋，視為本期收入，被告原核定依財政部（）台財稅第七五二六七四○號函釋
，按出售土地收入佔營業淨收入、股息紅利收入、兌換盈益、其他收入及出售房地收
入之比例，計算土地應分攤營業費用一○六、六五三、六二○元，轉列免稅之出售土
地收入項下減除，揆之首揭說明，原處分並無違誤，一再訴願決定遞予維持，均無不
合。原告雖訴稱：所訴其合建分屋，係一時性貿易行為，非其公司章程所定營業項目
本部分，且其提供土地與建主合建，營運及出售管理費用均由建主負擔，其除依約給
付費用外，並無其他營業費用發生，依財政部七十八年十二月十四日台財稅第000
000000號函釋，應無須分攤一般營業費用云云。惟查，原告提供閒置工廠用地
並配合購買鄰近土地八筆（一○、○四八平方公尺）於七十八年間與湯臣公司簽訂合
建分屋契約，興建湯臣工業城，以土地交換房屋，列於不動產長期投資項下，其以土
地交換房屋，所營事業雖非以建屋出售為業，仍屬兼營性質。原告所云其以自有土地
與湯臣公司簽訂合建分屋契約，興建湯臣工業城，以土地交換房屋，係屬「一時性之
貿易行為」，且原告章程並無此營業項目，且原告因原始發起人中有日商外人參與投
資，依法亦不得兼營不動產營建與買賣為由，主張本案以土地交換房屋不屬營業行為
之詞，然而原告所為之營業行為有不屬其公司登記之項目，或是依規定其股東有外國
人不得兼營不動產之營建行為，原告如有之該等行為，係其違反公司法另ㄧ問題，與
本案依法應課稅之義務無關，原告以此欲解免納稅義務，指責再訴願決定適用法規不
依事實及適用法規錯誤云云，即無可取。又原告另主張依財政部七十八年十二月十四
日台財稅第000000000號函說明三，非以事業建屋出售為業之營利事業出售
房地之處分財產行為，除因出售該房地所發生之費用或損失，應歸屬該房地負擔外，
一般正常營業發生之費用或損失，不必分攤至該房地負擔，本案係原告提供原工廠用
地與建主合建，其營運及出售管理均由建主負擔，原告依約給付費用外，無任何其他
營業費用發生，依法無分攤營業費用之問題云云。然原告既係兼營本案之營業行為，
原告於七十八年間購地並合併閒置廠房（土地），與湯臣公司簽訂合建分屋契約，興
建湯臣工業城，列於不動產投資項下，復依約將其中土地二、五二六、七五○、三五
六元提早於八十年七月四日過戶予湯臣公司，因簽訂合建分屋契約其以土地換取房屋
互易行為依民法第三九八條規定準用買賣，該項土地移轉依首揭財政部八十年二月六
日台財稅第七九○七一○三七一號函釋規定，視為本（八十）期收入，依首揭財政部
七十五年十月十四日台財稅第七五二六七四○號函規定，按出售土地收入佔營業淨收
入、股息紅利收入、租賃收入、兌換盈益、其他收入及出售房地收入之比例，計算土
地應分攤營業費用一○六、六五三、六二○元轉列免稅之出售土地收入項下扣除，計
算如左：全部營業用六五八、三五五、六七七元×出售土地收入二、五五九、八○六
、三五六元÷營業淨收入一二、九四二、一五四、九二六元＋股息紅利收入三六、三
五五、四五○元十兌換盈益一八○、六一三、三七九元＋其他收入三九、六八九、四
三二元＋出售土地收入二、五五九、八○六、三五六元＝土地應分攤之營業費用一○
六、六五三、六二○元。是被告原核定將營業費用六五八、三五五、六七七元，按出
售土地收入佔營業淨收入、股息紅利收入、租賃收入、兌換盈益、其他收入以及出售
房地收入之比例，計算土地應分攤營業費用一○六、六五三、六二○元，轉列免稅之
出售土地收入項下減除，並無不合，原告顯係對法令誤解，所訴核不足採。至於原告
另訴稱其本年度出售土地亦不應分攤利息支出部分，應核該部分業經財政部八十三年
十二月三十日台財訴第000000000號訴願決定駁回訴願，因原告未提起再訴
願而告確定有案，原告復就應不得再行爭執之事項再行提出行政訴訟，顯非合法，一
再訴願決定遞自程序上予以駁回，經核並無不當。是就此部分，原告對已確定之行政
處分提起行政訴訟，即為法所不許。從而，原處分認事用法，並無不合，訴願決定及
再訴願決定遞予維持，亦無違誤，原告起訴意旨並無理由，應予駁回。
據上論結，本件原告之訴為無理由，爰依行政訴訟法第二十六條後段，判決如主文。
中    華    民    國     八十九      年      五      月      十一       日
                    行 政 法 院 第 二 庭
                                審 判 長 評  事      陳  石  獅
                                         評  事      彭  鳳  至
                                         評  事      黃  合  文
                                         評  事      林  茂  權
                                         評  事      王  立  杰
右  正  本  證  明  與  原  本  無  異
                                         法院書記官  王  福  瀛
中    華    民    國     八十九      年      五      月      十二       日


司法院資訊處製作；財團法人民間司法改革基金會備份。
